【裁判字號】    99,上易,107
【裁判日期】    990525
【裁判案由】    損害賠償
【裁判全文】
臺灣高等法院臺中分院民事判決         99年度上易字第107號
上  訴  人  甲○○
訴訟代理人  許景鐿律師
被  上訴人  乙○○
訴訟代理人  黃英傑律師
上列當事人間請求損害賠償事件，上訴人對於中華民國99年1月1
3日臺灣臺中地方法院98年度訴字第1584號第一審判決提起上訴
，本院於99年5月11日言詞辯論終結，判決如下：
    主  文
上訴駁回。
第二審訴訟費用由上訴人負擔。
    事實及理由
一、被上訴人主張：
  (一)上訴人甲○○及原起訴之共同被告林冠即林淑娟係位於臺
    中市西區○○○○街110號之「大蝴蝶餐廳」（下稱系爭餐
    廳）之合夥人。林冠即林淑娟於民國（下同）96年2月5日
    ，與上訴人約定以新臺幣（下同）120萬元之代價，轉讓林
    冠即林淑娟之股份予上訴人，上訴人乃向被上訴人借用其
    台灣中小企業銀行台中分行30張面額各為4萬元之支票（下
    稱系爭支票）交付予林冠即林淑娟。嗣林冠即林淑娟陸
    續兌領21張支票票款共84萬元。上訴人復於98年1月13日私
    自將系爭餐廳轉讓予訴外人王玉梅，並改名為「萊宴法義廚
    坊」，上訴人卻未將其向被上訴人所借款項歸還被上訴人，
    依民法第474條以下規定，被上訴人以本訴狀催告上訴人應
    於民事追加聲明狀送達翌日起32日內返還上開120萬元借款
    。
  (二)若認上訴人與被上訴人間有股份轉讓契約存在，則被上訴人
    亦已於原審98年11月23日言詞辯論期日當庭依民法第257條
    解除契約，上訴人即應依民法第259條回復原狀。
  (三)若上訴人否認消費借貸關係存在，而兩造又未成立股份轉讓
    契約，則上訴人收受被上訴人面額共120萬元支票，用以支
    付其購買林冠即林淑娟股份之價金，省免自己金錢之支出
    ，即屬不當得利，應依民法第179條規定返還其利益云云。
    並聲明：上訴人應給付予被上訴人120萬元，及自98年11月2
    3日起至清償日止按年息百分之5計算之利息。
  (四)於本院補稱：
    96年2月5日當天係由林冠即林淑娟與上訴人成立股份轉讓
    契約，林冠即林淑娟並未將其股份讓與被上訴人，上訴人
    自受讓林冠即林淑娟2分之1股份後，即取得系爭餐廳全部
    股份，並未再轉讓2分之1股份予被上訴人，而是於97年12月
    31日直接將全部股份讓與訴外人王玉梅，上訴人一直都在收
    讓渡金。上訴人與林冠即林淑娟成立股份轉讓契約，上訴
    人既取得林冠即林淑娟之股份，上訴人本應支付股份之價
    金予林冠，被上訴人為此交付30張支票每張都是4萬元給
    林冠即林淑娟，使上訴人因而受有省免支付價金之債務，
    亦未使其積極財產因而減少，以此觀之，上訴人自然受有利
    益，而被上訴人並未取得林冠即林淑娟出讓之股份，而前
    揭支票亦已兌現84萬元，被上訴人受有財產上之損害，而被
    上訴人支付系爭支票票款，應屬無法律上原因，且被上訴人
    之損害與上訴人之獲有利益間亦有因果關係，自應成立不當
    得利。
二、上訴人則以：
  (一)被上訴人係與林冠即林淑娟約定以120萬元（由被上訴人
    以簽發30張各4萬元之支票交給林冠即林淑娟）受讓林冠
    即林淑娟在系爭餐廳之合夥人資格，此為臺灣臺中地方法
    院檢察署（以下簡稱臺中地檢署）與臺灣高等法院臺中分院
    檢察署查明之事實。
  (二)系爭餐廳之組織型態為合夥，合夥關係存續中，林冠即林
    淑娟因被上訴人尚未依約給付全部受讓合夥金額，而尚未將
    其登記之合夥人地位轉讓給被上訴人，此為其二人間之糾紛
    ，與上訴人無關。
  (三)上訴人係得到林冠即林淑娟同意下，於97年12月31日將在
    系爭餐廳之合夥人資格轉讓給訴外人王玉梅等語置辯。並聲
    明：被上訴人之訴駁回。
  (四)於本院補稱：
    被上訴人與林冠即林淑娟約定以120萬元受讓林冠即林
    淑娟在系爭餐廳之合夥人資格，則被上訴人自當時起即與上
    訴人一同為系爭餐廳之合夥人，林冠即林淑娟取得30張各
    4萬元之支票為其出售合夥股權之對價，兩人均有合法原因
    而受有利益。因系爭餐廳本即經營不善，所以林冠即林淑
    娟才欲退夥。而被上訴人受讓替代合夥人身分後，系爭餐廳
    仍然持續虧損，上訴人告知被上訴人並諮詢其意見時，竟故
    意避不見面。值此合夥人內部不負責任，外部餐廳債務須清
    償之財務窘境，上訴人才會決定整個餐廳經營權讓渡給王玉
    梅。而讓渡系爭餐廳整個餐廳經營權之對價價格為50萬元整
    （分期付款），是以，投資生意本有贏虧、合夥事業既然不
    成功，清算自為必經過程。因之，上訴人讓渡系爭餐廳經營
    權對合夥人言，不見得必係損害（因同時免除繼續擴增之合
    夥債務，否則合夥人全體依民法第681條對合夥債務須負連
    帶責任）此其一，再則，上訴人讓渡系爭餐廳經營權之對價
    價格為50萬元整，此利益與被上訴人向林冠即林淑娟購買
    合夥人資格間「兩者既非同一事實，彼此又無因果關係」，
    亦不構成不當得利。
三、原審法院審酌兩造之主張及攻擊防禦方法之結果，判決上訴
    人應給付被上訴人84萬元及自98年11月23日起至清償日止，
    按年息百分之5計算之利息，並駁回被上訴人其餘之訴。上
    訴人不服，提起上訴，其聲明為：(一)原判決關於命上訴人給
    付被上訴人84萬元整及負擔10分之7之訴訟費用部分廢棄，
    廢棄部分改判駁回被上訴人在第一審之訴；(二)第一、二審訴
    訟費用由被上訴人負擔。被上訴人於本院答辯聲明：(一)上訴
    駁回；(二)第一、二審訴訟費用由上訴人負擔。（被上訴人就
    其敗訴部分並未上訴，此部分判決業已確定）
四、兩造主張及陳述，於原審法院經爭點整理，要旨下如：
  (一)不爭執事項：
    1.上訴人甲○○及訴外人林冠即林淑娟原係位於臺中市西
      區○○○○街110號之系爭餐廳之合夥人，各2分之1。
    2.嗣林冠即林淑娟欲轉讓股份，被上訴人開具面額4萬元
      支票30 張，合計120萬元。上開支票由林冠即林淑娟收
      執，目前由林冠即林淑娟已兌領21紙支票合計84萬元。
    3.被上訴人因購買前開股份而無法參與經營，因而對甲○○
      、林冠即林淑娟提出刑事詐欺告訴（臺中地檢署98年度
      偵字第7447號），業經檢察官為不起訴處分，經被上訴人
      提起再議，亦遭駁回確定。嗣後被上訴人又對甲○○提出
      侵占等刑事告訴（臺中地檢署98年度偵字第21167號）並
      經檢察官為不起訴處分。
    4.上訴人甲○○於98年1月13日將系爭餐廳轉讓予訴外人王
      玉梅，並改名為「萊宴法義廚坊」。
  (二)爭執事項：
    被上訴人依消費借貸、解除股份轉讓契約回復原狀、不當得
    利等法律關係，請求上訴人應給付84萬元，及自98年11月23
    日起至清償日止，按年息百分之5計算之利息，是否於法有
    據？
五、按當事人主張有利於己之事實，就其事實有舉證之責任，民
    事訴訟法第277條定有明文。次按民事訴訟如係由原告主張
    權利者，應先由原告負舉證之責，若原告先不能舉證，以證
    實自己主張之事實為真實，則被告就其抗辯事實即令不能舉
    證，或其所舉證據尚有疵累，亦應駁回原告之請求，最高法
    院17年上字第917號判例可資參照。經查：
  (一)被上訴人主張上訴人及訴外人林冠即林淑娟原為系爭餐廳
    之合夥人，林冠即林淑娟於96年2月5日，與上訴人約定以
    120萬元之代價，轉讓林冠即林淑娟之股份予上訴人等情
    ，業經林冠即林淑娟提出退股協議書附卷可稽，且經證人
    陳明德於原審到庭證稱：「（退股協議書）是我寫的，我有
    參與，當初協議書是說好將魏曉君的股份讓與甲○○，林冠
    與被上訴人間沒有成立股份讓與契約，甲○○有無與被上
    訴人成立股份讓與契約我不清楚，因為當時我只是幫林冠
    處理這個事情，雖然股份掛在魏曉君名下，但是實際上是她
    出資。」等語明確（見原審卷第56頁背面、第57頁），核與
    證人林冠即林淑娟於原審到庭證稱：「我是讓渡給甲○○
    ，正本（按係指96年2 月5日退股協議書）在甲○○那裡」
    等語相符（見原審卷第80頁），再佐參上訴人於臺中地檢署
    97年度他字第4906號詐欺案件中亦自承：「當初與林冠簽
    股份讓渡書要把股份讓渡給我，後來我們有要找乙○○要把
    股份讓渡給他時，他用各種藉口拖延，…當天簽的時候，乙
    ○○不清楚我與林冠的狀況，所以林冠希望我先跟林冠
    先簽退股書把股份轉給我，再由我去處理我與乙○○的事
    ，…」、「（問）股份是否確定先轉給你？（答）是，目前
    股份是轉給我…」等語（見臺中地檢署97年度他字第4906號
    卷第36頁第21列），而被上訴人亦於同案中陳稱：「（問）
    是否有簽讓渡契約書？（答）沒有。林冠簽完就走了，沒
    有跟我簽讓渡契約書。…」等語（參看同上偵查案卷第47頁
    ），此情復經本院調取上開偵查案卷核閱無誤，足見上訴人
    係受讓林冠在系爭餐廳之股份無疑。
  (二)況證人王玉梅於原審到庭證稱：「我已經頂下整間店，甲○
    ○說需要兩個人一起頂讓，所以我才找了另一個同事…」等
    語（見原審卷第89頁第1行以下），則上訴人係將全部股份
    已出賣予證人王玉梅，益徵上訴人於轉讓予訴外人王玉梅前
    即應已取得林冠即林淑娟於系爭餐廳之股份甚明，是本件
    上訴人與林冠即林淑娟間應有成立股份轉讓契約乙節，應
    堪認定，被上訴人此部分主張應屬可採。至於上訴人雖否認
    上開退股協議書之真正，並辯稱其沒有在退股協議書上簽名
    ，亦從未看過退股協議書云云，惟上訴人此項辯詞，核與上
    開事證不符，要係卸責之詞，不足採信。至上訴人執被上訴
    人另案告訴上訴人侵占等案獲不起訴處分，即謂被上訴人係
    受讓訴外人林冠之股份而為合夥人乙節，既與前述證人陳
    明德於原審證述不符，且於本件獨立之民事訴訟，本院依據
    證據所審認之事實，自不受刑事案件不同認定之拘束。
六、茲就本件被上訴人依消費借貸、解除股份轉讓契約回復原狀
    、不當得利等法律關係，請求上訴人給付如聲明所示之金額
    ，是否有理，分述如下：
  (一)關於被上訴人主張消費借貸關係部分：
    1.本件被上訴人主張林冠即林淑娟於96年2月5日，與上訴
      人約定以120萬元之代價，轉讓林冠即林淑娟於系爭餐
      廳之股份2分之1（林冠即林淑娟為實質出資人，形式上
      登記名義人為魏曉君）予上訴人，上訴人乃向被上訴人借
      用系爭支票交付予林冠即林淑娟，惟上訴人均未返還云
      云，上訴人否認被上訴人主張兩造間存有消費借貸關係，
      則被上訴人對於兩造間存有消費借貸法律關係之有利於己
      之事項，應負舉證責任。
    2.經查，本件上訴人與林冠即林淑娟間應有成立股份轉讓
      契約等情，業見前述，被上訴人雖主張上訴人向其借用系
      爭支票，交付予林冠即林淑娟云云，惟查本件被上訴人
      於臺中地檢署97年度他字第4906號案中已自承：「…那個
      錢是我私人的款項，不是借款。當初林冠跟甲○○吵要
      退股，張如煙就找我入股，我確有答應要入股，…」等語
      在卷（參看同上偵查案卷第47頁），復參酌被上訴人於偵
      查中迭據陳稱：伊於林冠即林淑娟簽立讓渡契約書後第
      2、3天就去上班，上訴人對伊都不理不睬，好像要排斥伊
      等語，又稱：上訴人嫌伊老，不願伊在該處，伊現在不要
      股份，只想拿回錢等語（同上偵查案卷98年2月12日偵訊
      筆錄，第47頁），益證被上訴人開立系爭支票之原因，應
      非本於消費借貸關係而簽發，是被上訴人上開主張兩造間
      存有消費借貸關係云云，即不可採。
  (二)關於被上訴人主張解除股份轉讓契約回復原狀部分：
    1.被上訴人主張若認上訴人與被上訴人間有股份轉讓契約存
      在，則被上訴人亦已於原審98年11月23日言詞辯論期日當
      庭依民法第257條解除契約，上訴人即應依民法第259條回
      復原狀云云，此亦為上訴人所否認。
    2.經查，上訴人應係與林冠即林淑娟成立股份轉讓契約一
      情，業見前述，至於上訴人於取得林冠即林淑娟股份後
      ，上訴人與被上訴人間是否有成立股份買賣契約，未據上
      訴人舉證以實其說，自不足採信。況上訴人上開於臺中地
      檢署97年度他字第4906號詐欺案件中亦自承：「當初與林
      冠簽股份讓渡書要把股份讓渡給我，後來我們有要找乙
      ○○要把股份讓渡給他時，他用各種藉口拖延，…」等情
      ，及被上訴人於同上案件中已陳稱：「…當初林冠跟甲
      ○○吵要退股，張如煙就找我入股，我確有答應要入股，
      但林冠一下子就跑了也沒有跟我簽讓渡書，甲○○也沒
      有跟我簽，靜靜都不說話。」等語在卷（參看同上偵查案
      卷第47頁），被上訴人終未與林冠簽立讓渡書，且上訴
      人自承被上訴人曾藉詞拖延讓渡未成立，自難認被上訴人
      與上訴人間有轉讓股份契約之合意，此外，被上訴人亦未
      就其與上訴人有另達成轉讓股份契約之合意等事實舉證以
      實其說，是被上訴人此部分主張，並不足採。
  (三)關於被上訴人主張不當得利部分：
    1.被上訴人主張若上訴人否認借貸關係存在，而兩造又未成
      立股份轉讓契約，則上訴人收受被上訴人開立之系爭支票
      120萬元，用以支付其購買林冠即林淑娟股份之價金，
      省免自己金錢之支出，即屬不當得利，應依民法第179條
      規定返還其利益云云，上訴人就此予以否認。
    2.按為給付原因之法律行為不成立或無效時，其給付即自始
      欠缺原因。故當事人一方本於一定目的而為給付時，其目
      的在客觀上即為給付行為之原因，給付如欠缺其原因時，
      他方當事人受領給付即無法律上之原因，應成立不當得利
      （最高法院98年度台上字第204號判決要旨參照）。又於
      「指示給付關係」中，被指示人係為履行其與指示人間之
      約定，始向領取人（第三人）給付，被指示人對於領取人
      ，原無給付之目的存在。苟被指示人與指示人間之關係不
      存在（或不成立、無效或被撤銷、解除），被指示人應僅
      得向指示人請求返還其無法律上原因所受之利益，至領取
      人所受之利益，原係本於指示人而非被指示人之給付，即
      被指示人與領取人間尚無給付關係存在（最高法院92年度
      台上字第2581號判決要旨參照）。
    3.經查，依林冠即林淑娟於臺中地檢署97年度他字第4906
      號案件中陳稱：「…我就要求退夥。他（甲○○）就開支
      票30張給我，發票人是乙○○，票是甲○○給我的，…，
      我有見過乙○○，開票時他就在場，他是當場開票給我」
      等語（同上偵查案卷第27頁參照），另上訴人於臺中地檢
      署98年度偵字第21167號案件中自承：「乙○○之前開30
      張支票面額共120萬元給林冠，但兌現了80萬元，他是
      受讓魏曉君大蝴蝶餐廳全部的股份，…」等語，被上訴人
      於同上案件中亦自承：「96年12月時，我交付30張支票每
      張都是4萬元給林冠即林淑娟，受讓林冠即林淑娟的
      大蝴蝶餐廳股份…」等語明確（參看該偵查案卷第13頁）
      ，業經本院調取臺中地檢署98年度偵字第21167號偵查案
      卷核閱無誤，基上，足認被上訴人開立系爭支票予林冠
      即林淑娟之原因係上訴人為受讓林冠即林淑娟之股份。
      再依上訴人於臺中地檢署97年度他字第4906號詐欺案件中
      自承：「當初與林冠簽股份讓渡書要把股份讓渡給我，
      後來我們有要找乙○○要把股份讓渡給他時，他用各種藉
      口拖延，…」「目前股份確定是轉給我，我們也打算依原
      先約定轉給乙○○，但乙○○一直推拖．．．」、「我只
      有與林冠簽退股書。我與乙○○部分還沒有簽。」等情
      ，亦堪認上訴人與被上訴人間原僅有讓渡股份之芻議。而
      上訴人與林冠即林淑娟成立股份轉讓契約，業如前述，
      上訴人既取得林冠即林淑娟之股份，上訴人本應支付股
      份之價金予林冠即林淑娟，被上訴人對於林冠即林淑
      娟，原無給付之目的存在，被上訴人係為履行轉讓股份之
      約定，依指示人（上訴人）之指示始給付林冠即林淑娟
      系爭支票，即上訴人因本件指示給付關係，因而受有省免
      支付股份價金債務之利益；惟嗣後被上訴人與上訴人間對
      於轉讓股份契約並未達成合意，則被上訴人開立系爭支票
      交付林冠即林淑娟即因目的不達而欠缺原因，揆諸上開
      說明，上訴人即指示人受有省免支付股份轉讓價金債務之
      利益即無法律上之原因，揆之前揭判決要旨，被上訴人自
      得向上訴人請求返還其無法律上原因所受之利益。至林冠
      即林淑娟所受之利益，原係本於上訴人而非被上訴人之
      給付，即被上訴人與林冠即林淑娟間尚無給付關係存在
      ，附此敘明。
七、綜上所述，上訴人與被上訴人間雖未成立消費借貸、股份轉
    讓契約法律關係，然被上訴人得依不當得利之法律關係對上
    訴人請求給付84萬元及自民事追加聲明狀送達後之98年11月
    23 日起至清償日止，按年息百分之5計算之利息，被上訴人
    此部分之主張，於法有據，應予准許，原審為上訴人敗訴之
    判決，經核於法並無不合。上訴論旨，指摘原判決不當求予
    廢棄改判，為無理由，應予駁回。
八、本件事證已臻明確，兩造其餘攻擊防禦及舉證，與判決結果
    不生影響，爰不另一一論述。
九、據上論結，本件上訴為無理由，應依民事訴訟法第449條第1
    項、第78條，判決如主文。
中    華    民    國    99    年    5     月    25    日
                民事第五庭    審判長法  官  童有德
                                    法  官  古金男
                                    法  官  王重吉
以上正本係照原本作成。
不得上訴。
                                    書記官  洪郁淇
中    華    民    國    99    年    5     月    26    日
                                                      Ｖ

司法院資訊處製作；財團法人民間司法改革基金會備份。
